ACORDAO-COMPLETO-2474228

ACÓRDÃO 18918/2021 ATA 41/2021 - PRIMEIRA CÂMARA

VISTOS, relatados e discutidos estes autos de concessão e de alteração de reforma pelo Ministério da Defesa - Comando da Aeronáutica.
ACORDAM os ministros do Tribunal de Contas da União, reunidos em sessão da 1ª Câmara, diante das razões expostas pelo relator, em:
9.1. considerar legais as reformas de Nei de Castro (5412/2019, peça 4) , Lucio Flavo Raimundo (7617/2019, peça 5) , Juliana Santos Rodrigues (28548/2019, peça 7) , Francisco de Carvalho Sampaio (29262/2019, peça 8) e Bernardo Levino dos Santos (30043/2019, peça 10) , determinando os respectivos registros, nos termos do § 1º do art. 260 do RI/TCU; 
9.2. considerar ilegais os atos de alteração de reforma de Ivo Alexandre de Arruda (87376/2018, peça 2) , Rubem Odorico Coelho (6876/2019, peça 4) , José do Carmo Almeida (12183/2019, peça 6) , David Elias Giffoni (29738/2019, peça 9) e Adilson Domingues (44674/2019, peça 11) , recusando-lhes o registro, nos termos do § 1º do art. 260 do RI/TCU; 
9.3. dispensar a devolução dos valores indevidamente recebidos, presumidamente, de boa-fé pelos interessados, referente ao item 9.2., nos termos da Súmula 106 deste Tribunal; 
9.4. determinar ao Ministério da Defesa - Comando da Aeronáutica que:
9.4.1. suspenda, no prazo de 15 (quinze) dias, todo e qualquer pagamento concernente aos atos impugnados no item 9.2., comunicando a este Tribunal as providências adotadas, nos termos dos arts. 262, caput, do RI/TCU, e 8º, caput, da Resolução TCU 206/2007;
9.4.2. regularize, em relação aos atos impugnados no item 9.2, o posto/graduação dos ex-militares que serve de base para o cálculo dos proventos;
9.4.3. dê ciência do inteiro teor desta deliberação aos interessados, alertando-os de que o efeito suspensivo proveniente da interposição de eventuais recursos perante o Tribunal não os exime da devolução dos valores percebidos indevidamente após a respectiva notificação, caso esses não sejam providos, devendo encaminhar os comprovantes dessa notificação a esta Corte no prazo de até 30 (trinta) dias;
9.5. encerrar e arquivar os presentes autos.

Atos de Reforma.

Primeira Câmara

Comando da Aeronáutica.

3. Interessados: Adilson Domingues (XXX.850.950-XX); Bernardo Levino dos Santos (XXX.892.049-XX); David Elias Giffoni (XXX.385.848-XX); Francisco de Carvalho Sampaio (XXX.485.601-XX); Ivo Alexandre de Arruda (XXX.964.144-XX); Jose do Carmo Almeida (XXX.894.175-XX); Juliana Santos Rodrigues (XXX.818.477-XX); Lucio Flavo Raimundo (XXX.063.352-XX); Nei de Castro (XXX.437.932-XX); Rubem Odorico Coelho (XXX.426.495-XX).

13.1. Ministros presentes: Benjamin Zymler (na Presidência), Vital do Rêgo e Jorge Oliveira.
13.2. Ministros-Substitutos presentes: Augusto Sherman Cavalcanti e Weder de Oliveira (Relator).

ACORDAO-COMPLETO-2526286

Acórdão de Relação 770/2022 - Primeira Câmara

Acórdão de Relação

WEDER DE OLIVEIRA

Em exame, 10 (dez) atos de concessão e alteração de reforma militar emitidos pelo Ministério da Defesa - Comando da Aeronáutica.
Reproduzo, com ajustes de forma, o parecer do MP/TCU, representado pelo procurador Júlio Marcelo de Oliveira (peça 16) :
"Trata-se de processo consolidado com dez atos de reformas deferidas pelo Comando da Aeronáutica, com pareceres pela legalidade emitidos pelo controle interno e pela Secretaria de Fiscalização de Integridade de Atos e Pagamentos de Pessoal e de Benefícios Sociais - Sefip.
As reformas iniciais de Ivo Alexandre de Arruda (peça 2) , Rubem Odorico Coelho (peça 4) , José do Carmo Almeida (peça 6) , David Elias Giffoni (peça 9) e de Adilson Domingues (peça 11) constam do sistema Sisac.
Os novos atos desses interessados constituem, portanto, atos de alteração e não de concessão inicial, conforme indicam, de modo equivocado, os formulários. Por ocasião da vigência dessas alterações, mister se faz reconhecer a condição de reformados dos beneficiários.
As alterações em apreço foram editadas para conceder a vantagem estabelecida no art. 110 da Lei 6.880/1980, de acordo com o fundamento legal lançado nos respectivos atos do e-Pessoal (REF-13) .
Essas concessões não merecem prosperar, por ausência de previsão legal que autorize os acréscimos nos proventos, nos termos do entendimento firmado pelo Acórdão 2225/2019-TCU-Plenário, cujo sumário dispõe:
Sumário: atos de reforma. Alteração de uma das concessões para elevação, em um grau hierárquico, do posto sobre o qual calculados os proventos do inativo, em face da superveniência de invalidez permanente decorrente de doença especificada em lei. Militar anteriormente reformado com proventos já calculados sobre o posto hierárquico superior, por tempo de serviço. Ausência de previsão legal para extensão da vantagem estabelecida no art. 110 da Lei 6.880/1980 a militares já reformados, bem como para o acréscimo de dois postos no cálculo dos proventos. Negativa de registro. Determinações. Legalidade e registro das demais concessões.
Quanto a Rubem Odorico Coelho, além da irregularidade mencionada, o ato apresenta equívoco no preenchimento da informação relativa ao 'Posto/Graduação de referência dos proventos na reserva'. Conforme o Ato Sisac 10714952-07-2005-000137-0, constante do TC-Processo 019.402/2005-2, ele recebia proventos de 2º Tenente na reserva e não de 1º Tenente.
Os atos em questão foram encaminhados pelo controle interno em 2019, de modo que não houve o decurso do prazo de cinco anos previsto pelo Supremo Tribunal Federal, no âmbito do RE 636.553, para a apreciação de atos de natureza complexa, por parte do Tribunal de Contas da União.
Ante o exposto, o Ministério Público de Contas manifesta-se pela ilegalidade dos atos de alteração das reformas de Ivo Alexandre de Arruda (peça 2) , Rubem Odorico Coelho (peça 4) , José do Carmo Almeida (peça 6) , David Elias Giffoni (peça 9) e de Adilson Domingues (peça 11) e aquiesce à proposição da unidade técnica, em relação às demais concessões autuadas no presente processo."
É o relatório.

não há

Procurador Júlio Marcelo de Oliveira.

ATOS DE REFORMA E DE ALTERAÇÃO DE REFORMA. ART. 110 DA LEI 6.880/1980. ASCENSÃO IRREGULAR DE NÍVEL HIERÁRQUICO. ILEGALIDADE. DETERMINAÇÃO. ARQUIVAMENTO.

REFORMA (REFO)

Secretaria de Fiscalização de Integridade de Atos e Pagamentos de Pessoal e de Benefícios Sociais (Sefip).

Trata-se de 10 (dez) atos de alteração de reforma militar emitidos pelo Ministério da Defesa - Comando da Aeronáutica.
A Secretaria de Fiscalização de Integridade de Atos e Pagamentos de Pessoal e de Benefícios Sociais (Sefip) propõe a legalidade dos atos.
O MP/TCU, por sua vez, ao tempo em que indica que os atos de Ivo Alexandre de Arruda (87376/2018, peça 2) , Rubem Odorico Coelho (6876/2019, peça 4) , José do Carmo Almeida (12183/2019, peça 6) , David Elias Giffoni (29738/2019, peça 9) e de Adilson Domingues (44674/2019, peça 11) são de alteração (uma vez que já existem atos iniciais de reforma no sistema Sisac para os ex-militares) , pugna pela ilegalidade de todos eles, visto que os proventos estão sendo pagos com base em graduação superior, em desalinho com o art. 110 da Lei 6.880/1980.
Quanto aos demais atos, concorda com a proposta da Sefip.
Acompanho a proposta do MP/TCU, incorporando-a às minhas razões de decidir.
II
De início, destaco precedentes deste Tribunal em que se decidiu que "os atos de concessão de reforma e pensão militar, embora tenham correlação, são atos complexos independentes de tal sorte que, uma eventual irregularidade que não tenha sido analisada em um ato de reforma apreciado pela legalidade pode ser reavaliada em um ato de pensão militar" (voto condutor do Acórdão 5263/2020-TCU-Primeira Câmara, relatado pelo ministro Vital do Rêgo) .
No mesmo sentido, os seguintes excertos de outros acórdãos:
"A jurisprudência do TCU apregoa que eventual irregularidade em ato de aposentadoria registrado por este Tribunal, sem possibilidade de revisão, pode ser objeto de nova análise de legalidade na apreciação da pensão decorrente, pois a concessão deste benefício é ato novo, igualmente complexo, que somente se aperfeiçoa após a apreciação realizada por esta Corte no exercício da competência prevista no art. 71, inciso III, da Constituição de 1988 (Acórdão 11468/2019-TCU-Primeira Câmara, da relatoria do ministro Vital do Rêgo, por exemplo) ." (Acórdão 457/2020-TCU-Segunda Câmara) .
"A respeito de o TCU ter considerado legal o ato de alteração de reforma do ex-militar, não há vinculação inafastável entre o ato instituidor e a pensão. É importante destacar que a jurisprudência do TCU tem se consolidado no sentido de que a apreciação de pensão decorrente de ato de aposentadoria ou reforma poderá ser objeto de nova análise, pois a concessão deste benefício é ato novo, igualmente complexo, que se aperfeiçoa após a apreciação realizada por este Tribunal no exercício da competência prevista no art. 71, inciso III, da Constituição de 1988." (Acórdão 8057/2020-TCU-Segunda Câmara) .
O atos de Nei de Castro (5412/2019, peça 4) , Lucio Flavo Raimundo (7617/2019, peça 5) , Juliana Santos Rodrigues (28548/2019, peça 7) , Francisco de Carvalho Sampaio (29262/2019, peça 8) e Bernardo Levino dos Santos (30043/2019, peça 10) devem ser considerados legais.
Em relação aos demais atos constantes destes autos, como demonstrado no quadro abaixo, os ex-militares já se encontravam reformados (todos no posto de segundo tenente, em razão de terem atingido a idade limite de permanência na reserva) , e as respectivas alterações em apreciação elevam em mais um posto (primeiro tenente) a base de cálculo de seus proventos, tendo como fundamentação o art. 110 da Lei 6.880/1980:
	Nome
	Data reforma inicial
	TC de julgamento da reforma inicial

	Ivo Alexandre de Arruda
	22/4/2000
	Processo 019.393/2005-1

	Rubem Odorico Coelho
	24/08/2001
	Processo 019.402/2005-2

	José do Carmo Almeida
	13/11/2001
	Processo 021.982/2005-8

	David Elias Giffoni
	05/05/2002
	Processo 011.376/2006-2

	Adilson Domingues
	28/02/1995
	Processo 001.405/2002-0

No caso concreto, essas alterações devem ser consideradas ilegais, uma vez que são inconsistentes com o que dispõe o art. 110, §§ 1º e 2º, da Lei 6.880/1980, o qual concedeu ao militar, apenas da reserva e da ativa, a possibilidade de ser inativado em grau hierárquico superior (no caso de invalidez permanente) :
 "Art. 110. O militar da ativa ou da reserva remunerada, julgado incapaz definitivamente por um dos motivos constantes dos incisos I e II do art. 108, será reformado com a remuneração calculada com base no soldo correspondente ao grau hierárquico imediato ao que possuir ou que possuía na ativa, respectivamente.
§ 1º Aplica-se o disposto neste artigo aos casos previstos nos itens III, IV e V do artigo 108, quando, verificada a incapacidade definitiva, for o militar considerado inválido, isto é, impossibilitado total e permanentemente para qualquer trabalho.
§ 2º Considera-se, para efeito deste artigo, grau hierárquico imediato:
a) o de Primeiro-Tenente, para Guarda-Marinha, Aspirante-a-Oficial e Suboficial ou Subtenente;
b) o de Segundo-Tenente, para Primeiro-Sargento, Segundo-Sargento e Terceiro-Sargento; e
c) o de Terceiro-Sargento, para Cabo e demais praças constantes do Quadro a que se refere o artigo 16." (não grifado no original) .
Acerca dessas situações, de inatividade em posto superior não condizente com o que dispõe o referido art. 110 da Lei 6.880/1980, o Tribunal assim decidiu no Acórdão 2225/2019-TCU-Plenário:
"ATOS DE REFORMA. ALTERAÇÃO DE UMA DAS CONCESSÕES PARA ELEVAÇÃO, EM UM GRAU HIERÁRQUICO, DO POSTO SOBRE O QUAL CALCULADOS OS PROVENTOS DO INATIVO, EM FACE DA SUPERVENIÊNCIA DE INVALIDEZ PERMANENTE DECORRENTE DE DOENÇA ESPECIFICADA EM LEI. MILITAR ANTERIORMENTE REFORMADO COM PROVENTOS JÁ CALCULADOS SOBRE O POSTO HIERÁRQUICO SUPERIOR, POR TEMPO DE SERVIÇO. AUSÊNCIA DE PREVISÃO LEGAL PARA EXTENSÃO DA VANTAGEM ESTABELECIDA NO ART. 110 DA LEI 6.880/1980 A MILITARES JÁ REFORMADOS, BEM COMO PARA O ACRÉSCIMO DE DOIS POSTOS NO CÁLCULO DOS PROVENTOS. NEGATIVA DE REGISTRO. DETERMINAÇÕES. LEGALIDADE E REGISTRO DAS DEMAIS CONCESSÕES."
Nessas circunstâncias, o posto para referência de pagamento das reformas deveria ter permanecido o de segundo tenente.
Assim, deve ser determinado ao Ministério da Defesa - Comando da Aeronáutica que regularize o posto/graduação que serve de base para o cálculo dos proventos das reformas.
Uma vez que os atos foram enviados a esta Corte de Contas há menos de 5 (cinco) anos, podem ser apreciados sem a necessidade de prévia oitiva dos interessados, nos termos do Acórdão 587/2011-TCU-Plenário.
Diante do exposto, manifesto-me pela aprovação do acórdão que ora submeto à apreciação deste Colegiado.
TCU, Sala das Sessões, em 30 de novembro de 2021.
Weder de Oliveira 
Relator